臺灣苗栗地方法院刑事裁定　　　　　　　100年度聲字第452號
聲明異議人　臺灣苗栗地方法院檢察署檢察官
被　　　告　黃圓映
被　　　告　黃鎂銀
被　　　告　林鑫溢
上列聲明異議人因被告違反銀行法等案件，對於本院受命法官所
為之訴訟指揮不服而聲明異議，本院裁定如下：
    主  文
異議駁回。
    理  由
一、聲明異議意旨：如附件聲請書及聲明異議書補充理由所載。
二、法律適用之說明：
  (一)本件係被告黃圓映、黃鎂銀、林鑫溢經檢察官提起公訴並解
    送本院，由受命法官訊問被告後，諭知被告准以各新臺幣（
    下同）五十萬元具保以代羈押，並均限制出境出海，惟此作
    為究係何性質，此涉及救濟方式及程序，應先予釐清：
    1.按裁定本屬廣義處分之一種，有由法院為之者，有由審判
      長、受命法官或受託法官為之。除關於實體上事項所為之
      處分，應由法院裁定之（如刑事訴訟法第476 條、第477
      條等）外，關於判決前訴訟程序上所為之處分，何者應由
      法院，何者應由法官，可略區分證據調查、訴訟指揮及羈
      押處分三方面討論。關於證據調查或訴訟指揮，可由審判
      長或受命法官依程序進行之需要而為處分，若有不服，當
      事人得向法院聲明異議，法院再就此異議裁定之（刑事訴
      訟法第288 條之3 ）。至於具保停止羈押方面，除對羈押
      中之被告聲請具保停止羈押應以法院裁定行之（刑事訴訟
      法第110 條第1 項）外，應許法官以處分為之（刑事訴訟
      法第121 條第1 項）。此時受處分人若有不服，得聲請所
      屬法院撤銷或變更之（刑事訴訟法第416條）。
    2.本件係檢察官對被告提起公訴並解送法院，由受命法官依
      刑事訴訟法第101 條之2 規定，認犯罪嫌疑重大，且有刑
      事訴訟法第101 條第3 款之羈押原因，惟無羈押之必要，
      逕命具保以代羈押，依刑事訴訟第121 條規定，毋須以法
      院裁定行之。此與刑事訴訟法第110 條第1 項所定羈押中
      之被告，因被告聲請具保停止羈押，法院無論准否，應以
      裁定行之有別（最高法院91年度台非字第193 號判決參考
      ，臺灣高等法院暨所屬法院99年度法律座談會刑事類提案
      第33號法律問題研討結果亦同此意見）。因此，本件受命
      法官所為准予被告具保以代羈押之決定，應屬處分之性質
      ，而非裁定（最高法院44年台抗字第80號判例意旨參照）
      。
  (二)其次，上開具保之處分，檢察官並非受處分人，尚無法依刑
    事訴訟法第416 條規定提出準抗告。問題在於檢察官可否針
    對上開處分聲明異議？
    1.由於現行刑事訴訟制度由職權主義，調整為改良式當事人
      進行主義，訴訟程序之進行非僅強調當事人形式的對等，
      尚須由辯護人協助被告，與檢察官共同監督法院，並促成
      刑事訴訟正當程序之實現。何況檢察官代表國家偵查犯罪
      、實施公訴、蒞庭論告，為公益之代表，且為訴訟當事人
      ，其對法官於訴訟上之處置，關於證據調查或訴訟指揮方
      面，得向法院聲明異議（刑事訴訟法第288 條之3 ）。又
      訴訟新制加強當事人進行主義之色彩，刑事程序已趨向於
      當事人間互為攻擊、防禦行為之型態（刑事訴訟法第161
      條之2 、第163 條、第169 條等參照），法院不再立於絕
      對主導之地位，為落實改良式當事人主義之精神，程序上
      之進行，應由當事人扮演積極主動之角色；程序上任何決
      定，應予當事人表示意見或聲明異議之機會。因此，關於
      受命法官具保停止羈押之處分，亦應認係屬受命法官訴訟
      指揮之一種（最高法院91年度台非字第193 號判決認羈押
      處分，係屬訴訟程序中訴訟指揮權之行使），檢察官本於
      當事人地位，應可向法院聲明異議。
    2.按得為撤銷或變更之聲請而誤為抗告者，視為已有聲請，
      刑事訴訟法第418 條第2 項後段定有明文。關於本件具保
      以代羈押之處分，檢察官雖非受處分人，無從依刑事訴訟
      法第416 條提出準抗告，但若謂檢察官對法官所為具保之
      處分，無論是否合法或適當，均無聲明異議之機會，極易
      流於獨斷與恣意，實不合新制精神，依前揭說明，檢察官
      本於當事人地位，應可就受命法官所為之具保之處分，向
      法院聲明異議。本件檢察官雖誤為撤銷或變更之聲請，惟
      依前述說明，應視為已有聲請，併予敘明。
  (三)本件檢察官依刑事訴訟法第288 條之3 第1 項規定，對受命
    法官具保處分之訴訟指揮不服而向法院聲明異議，依該條第
    2 項規定，法院應就前項異議裁定之。惟該條所稱「法院」
    ，應係指該受命法官所配屬之合議庭。蓋刑事訴訟法第288
    條之3 係規定於公訴章審判節內，該條文所規定審判長或受
    命法官有關證據調查或訴訟指揮之處分，乃案件審判之重要
    環節，每一審判長或受命法官均有自己審理案件之風格、步
    調及預定之時程。苟甲合議庭之審判長、受命法官於審判案
    件過程中所為關於調查證據或訴訟指揮之處分，應交由乙合
    議庭為裁定，無異乙合議庭介入甲合議庭對於案件之審判，
    不無乙合議庭指導甲合議庭辦案之嫌。故刑事訴訟法第288
    條之3 所指法院，應指該審判長或受命法官所配屬之合議庭
    （臺灣高等法院98年4 月份刑事庭庭長法律問題研討會決議
    第2號研討意見亦同此見解）。
  (四)本件檢察官對於此聲明異議裁定可否提起抗告？
    1.按對於判決前關於管轄或訴訟程序之裁定，不得抗告。但
      下列裁定，不在此限：一有得抗告之明文規定者；二關於
      羈押、具保、責付、限制住居、搜索、扣押或扣押物發還
      、因鑑定將被告送入醫院或其他處所之裁定及依第一百零
      五條第三項、第四項所為之禁止或扣押之裁定。是當事人
      或受有裁定之非當事人，對於法院之裁定得提起抗告，惟
      對於判決前關於管轄或訴訟程序之裁定，為使訴訟得以迅
      速順利進行，依刑事訴訟法第404 條前段規定，乃列為不
      得抗告。
    2.又刑事訴訟法第404 條但書第2 款所謂關於具保所為之裁
      定，應指被告係經由合議庭以「裁定」諭知取具相當金額
      保證金得以停止羈押而言。然就本件而言，係由受命法官
      以五十萬元保證金准予被告免予羈押之決定，應屬處分之
      性質，而非裁定，已如前述。且本件聲明異議之裁定係針
      對檢察官之異議而為准駁之認定，非係原審合議庭關於具
      保所為之裁定，故此一裁定並非刑事訴訟法第404 條但書
      第2 款所列之裁定甚明。且參佐刑事訴訟法第418 條第1
      項之立法精神，判決前既經合議庭審酌裁定，為求訴訟之
      迅速進行，並尊重公平法院之決定，僅得據為上訴之理由
      ，應無許抗告之必要。
三、駁回異議之理由：
  (一)檢察官雖認被告並未坦承犯行，並辯稱無隱匿犯罪所得之意
    云云。惟查：被告3 人對於涉犯銀行法部分之犯罪情節及分
    工，均已供承在卷，並大致坦承犯罪事實，其等相互間所述
    ，及與被害人、證人之證述內容，互核並無重大矛盾不符之
    處，難認被告對此部分犯行尚有隱匿之處。又被告等人將存
    款人交付之款項用於起訴書附表2 至10所示之投資行為乙節
    ，並不爭執其客觀事實，僅陳稱其等並無隱匿犯罪所得之洗
    錢主觀犯意。而被告3 人於收受存款之後，所為之財產配置
    行為，是否合於洗錢防制法之洗錢罪構成要件，本應就全部
    過程加以觀察，包括有無因而使重大犯罪所得之財物或財產
    上利益之性質、來源、所在地、所有權或其他權利改變，因
    而妨礙重大犯罪之追查或處罰，或有無阻撓或危及對重大犯
    罪所得之財物或財產上利益來源追查或處罰之行為，由本院
    綜合研判。是被告前開辯解，本屬其防禦權之行使，被告復
    未否認起訴書附表2 至10所示之財產或投資均屬犯罪所得，
    檢察官逕認被告為如此辯解，即有隱匿犯罪所得之意，尚嫌
    速斷。
  (二)又檢察官雖認該署查扣之犯罪所得與被害總金額落差甚大，
    然而，檢察官扣押之不動產、黃金、股票、古董、實木家具
    等數量眾多，其等現值或市值為何，均未經鑑價，何以證明
    扣案之總金額與被害金額落差甚大，令人有疑。況且，縱有
    金額之落差，然此部分之差額因紅富海集團已營運多年，在
    多年來轉投資之過程中，是否因景氣不佳、投資不當而遭受
    虧損不復存在，亦非無可能。又本案依被害人證述：其等在
    被告遭查獲前，可依存款金額領取年息9%至12% 不等之利息
    ，尚可因介紹他人而領取額外之代理費，且被告就利息之給
    付從未遲延等語。則依檢察官附表所列被告等人歷年來吸收
    之資金計算，所需給付之利息金額實相當龐大，在被告等人
    轉投資失利，又按時給付龐大利息金額之情況下，現存之集
    團資產與原先吸收之資金總額有相當之落差，亦不難理解，
    尚難逕認此部分犯罪所得差額現仍存在，或被告確有隱匿此
    部分犯罪所得之情事。
  (三)又被告等人供稱匯款至天玉公司係交由陳珮雲代辦，此亦為
    證人陳珮雲所不否認（見起訴書證人供述證據4 ），則被告
    對此部分匯往海外款項之相關匯款手續，既需委由專人辦理
    ，足見被告對相關之流程確實欠缺專業上之認識，則被告等
    人對檢察官有關代辦後流程之詢問答稱不清楚，是否即為避
    重就輕，意圖隱匿證據，尚有可議。且有關天玉公司之設立
    及資金匯出後之處理，經手辦理之人為林明輝、趙文瑜2 人
    ，檢察官亦由被告及證人陳珮雲之陳述得以確認。然檢察官
    在該2 人到案陳述之前，即已提起本件公訴，且在起訴書之
    犯罪事實及證據清單中，從未提及林明輝、趙文瑜2 人之姓
    名，亦未將林明輝、趙文瑜2 人列為共犯或證人，足見本案
    之犯罪事實，並不致因林明輝、趙文瑜未到案而陷於晦暗不
    明之情形。然檢察官於本案起訴後，卻又以該2 人尚未到案
    為由，主張被告有勾串共犯或證人之虞，其立論似有矛盾。
    至被告黃圓映、黃鎂銀以個人名義匯至天玉公司帳戶之款項
    ，檢察官既已查知經手人之姓名及匯入之金額、地點，被告
    對此亦不爭執，則此部分之事實已屬明確，僅待檢察官另循
    管道辦妥該等款項匯回之手續（起訴書亦載明該部分由檢察
    官另行分案偵查中），且檢察官亦未說明被告3 人有何拒不
    配合前開調查或企圖影響證人到庭之情事，自難僅以林明輝
    、趙文瑜尚未到案，即認被告有與其等相互勾串或湮滅證據
    之虞。
  (四)另檢察官雖認被告有可能利用尚未為司法機關查獲之犯罪所
    得逃匿無蹤，然而，現今是否確實存在該「未被司法機關查
    獲之犯罪所得」，檢察官並未提出相關證據資料加以證明，
    已如前述。且被告等人如有犯行一旦遭查獲即逃匿無蹤之想
    法，何以仍以其等自身之名義購置多筆不動產，更在近年來
    買進多筆預售屋房地，而投資大額資金在不易立即變現之資
    產中？此外，被告3 人在具保後，經檢察官聲明不服，本院
    曾於100 年5 月26日通知被告3 人到庭，調查原具保處分有
    無不當（本院100 年度聲字第431 號），被告3 人在有可能
    當庭遭羈押之情況下，仍遵期出庭應訊，足見被告3 人雖有
    重罪羈押之原因，但仍有按時到庭接受審理之高度可能。
  (五)憲法第8 條第1 項前段規定：「人民身體之自由應予保障。
    」羈押作為刑事保全程序時，旨在確保刑事訴訟程序順利進
    行，使國家刑罰權得以實現。惟羈押係拘束刑事被告身體自
    由，並將之收押於一定處所，乃干預身體自由最大之強制處
    分，使刑事被告與家庭、社會及職業生活隔離，非特予其心
    理上造成嚴重打擊，對其名譽、信用等人格權之影響甚為重
    大，自僅能以之為保全程序之最後手段，允宜慎重從事（司
    法院釋字第392 號、第653 號、第654 號解釋參照）。是法
    律規定羈押刑事被告之要件，須基於維持刑事司法權之有效
    行使之重大公益要求，並符合比例原則，方得為之。是本件
    原處分認為被告3 人所涉違反銀行法之犯行，雖屬最輕本刑
    5 年以上有期徒刑之罪，有相當理由足認被告有逃亡之可能
    ，但如能以其他手段防制，要無羈押之必要，是本院認命被
    告各以50萬元具保併同時限制其等出境出海，在被告有高度
    到庭之可能時，已足以擔保審判程序順利進行，此時羈押被
    告並不具備最後手段性，是本件被告雖有羈押原因，但無羈
    押之必要。
  (六)檢察官雖又主張本案於100 年5 月17日移審時，並未依法通
    知檢察官到庭，踐行由檢察官陳述起訴要旨等程序事項，該
    程序顯不合法云云。然查，本案於100 年5 月17日移審時，
    係由受命法官依刑事訴訟法第101 條至第101 條之2 規定，
    進行應否羈押被告之訊問程序，並非行準備程序或審判程序
    ，而前開訊問程序依同法第101 條第2 項規定，檢察官雖得
    到場陳述意見，但並無應由本院通知檢察官到場之明文規定
    ，故前開程序自於法無違。且本案被告3 人於起訴前，係於
    偵查中之羈押狀態，檢察官對於何時將提解被告向本院提起
    公訴，應屬知悉，然本案於移審當日，受命法官進行前開應
    否羈押之訊問程序時，檢察官並未主動到庭陳述意見或為前
    開請求，其指摘本院未依法通知云云，顯無理由。
四、綜上所述，本件檢察官對受命法官所為具保處分之訴訟指揮
    不服而聲明異議，為無理由，應予駁回，爰依刑事訴訟法第
    288 條之3 第2 項，裁定如主文。
中    華    民    國   100    年    6     月    7     日
                  刑事第三庭  審判長法  官  柳章峰
                                    法  官  許蓓雯
                                    法  官  顏苾涵
以上正本與原本無異。
不得抗告。
中    華    民    國   100    年    6     月    7     日
                                    書記官  涂村宇